ACORDAO-COMPLETO-2486424

ACÓRDÃO 11685/2021 ATA 31/2021 - SEGUNDA CÂMARA

VISTOS, relatados e discutidos estes autos de tomada de contas especial referente ao Convênio CRT/MT/030/2004, firmado entre o Instituto Nacional de Colonização e Reforma Agrária (Incra) e Associação dos Moradores e Pequenos Produtores Rurais Vale do Japuranã, cujo objeto foi executar serviços de demarcação topográfica de 330 parcelas rurais,
ACORDAM os Ministros do Tribunal de Contas da União, reunidos em Sessão da 2ª Câmara, diante das razões expostas pelo Relator, e com fundamento no art. 212 do Regimento Interno do TCU, c/c os arts. 6º, II, e 19, caput, da Instrução Normativa TCU 71/2012, e diante das razões expostas pelo Relator, em:
9.1 determinar o arquivamento dos presentes autos e encerramento do processo, sem julgamento de mérito, em face da ausência de pressupostos de constituição e de desenvolvimento válido e regular;
9.2 dar ciência desta deliberação ao Instituto Nacional de Colonização e Reforma Agrária.

TOMADA DE CONTAS ESPECIAL, instaurada pelo(a) Instituto Nacional de Colonização e Reforma Agrária em razão de Não comprovação da regular aplicação dos recursos repassados pela União, Convênio CRT/MT/030/2004, firmado com o/a INSTIT. NAC. DE COLONIZACAO E REFORMA AGRARIA, Siafi/Siconv 522549, função ORGANIZACAO AGRARIA, que teve como objeto ATENDER DESPESAS COM CONVENIO OBJETIVANDO EXECUÇÃO DE SERVICOS DE DEMARCAÇÃO TOPOGRÁFICA DE 330 PARCELAS RURAIS NO PA LENITA NOMAN, BENEFICIANDO  APROXIMADAMENTE 236 FAMILIAS M 01 NUCLEO URBANO PRINCIPAL E 02  DOIS NÚCLEOS URBANOS SECUNDARIOS TOTALIZANDO  239 PARCELAS RURAIS  E VALE DO JAPURANÂ BENEFICIANDO 90 FAMILIAS  E 01 NUCLEO SECUNDARIO (nº da TCE no sistema: 2322/2019).

Segunda Câmara

3. Responsáveis: Associação dos Moradores e Pequenos Produtores Rurais Vale do Japuranã (CNPJ 04.458.805/0001-34) e Miguel Arcanjo de Jesus (CPF XXX.606.721-XX)

13.1. Ministros presentes: Bruno Dantas (Presidente) e Raimundo Carreiro (Relator).
13.2. Ministro-Substituto convocado: Marcos Bemquerer Costa.
13.3. Ministro-Substituto presente: André Luís de Carvalho.

RAIMUNDO CARREIRO

Neste processo de tomada de contas especial, a SecexTCE, por meio da instrução (peça 64) ratificada pelos dirigentes da unidade técnica (peças 65-66) e pelo Ministério Público (peça 67) , propõe o arquivamento dos autos, ante a ausência dos pressupostos de constituição e de desenvolvimento válido e regular do processo, nos seguintes termos:
"INTRODUÇÃO
Cuidam os autos de tomada de contas especial instaurada por Instituto Nacional de Colonização e Reforma Agrária, em desfavor de Associação dos Moradores e Pequenos Produtores Rurais Vale do Japuranã (CNPJ: 04.458.805/0001-34) e Miguel Arcanjo de Jesus (CPF: XXX.606.721-XX) , em razão de não comprovação da regular aplicação dos recursos repassados pela União realizadas por meio do Convênio CRT/MT/030/2004, registro Siafi 522549, (peça 11) firmado entre o INSTITUTO NACIONAL DE COLONIZACAO E REFORMA AGRÁRIA e ASSOCIAÇÃO DOS MORADORES E PEQUENOS PRODUTORES RURAIS VALE DO JAPURANA, e que tinha por objeto o instrumento descrito como 'ATENDER DESPESAS COM CONVÊNIO OBJETIVANDO EXECUÇÃO DE SERVICOS DE DEMARCAÇÃO TOPOGRÁFICA DE 330 PARCELAS RURAIS NO PA LENITA NOMAN, BENEFICIANDO  APROXIMADAMENTE 236 FAMÍLIAS, NÚCLEO URBANO PRINCIPAL E 02  DOIS NÚCLEOS URBANOS SECUNDÁRIOS TOTALIZANDO  239 PARCELAS RURAIS  E VALE DO JAPURANÂ BENEFICIANDO 90 FAMÍLIAS  E 01 NÚCLEO SECUNDÁRIO'.
HISTÓRICO
Em 11/1/2016, com fundamento na IN/TCU 71/2012, alterada pela IN/TCU 76/2016 e DN/TCU 155/2016, o dirigente da instituição Instituto Nacional de Colonização e Reforma Agrária autorizou a instauração da tomada de contas especial (peça 1) . O processo foi registrado no sistema e-TCE com o número 2322/2019.
O Convênio CRT/MT/030/2004, registro Siafi 522549, foi firmado no valor de R$ 137.000,00, sendo R$ 132.000,00 à conta do concedente e R$ 5.000,00 referentes à contrapartida do convenente. Teve vigência de 31/12/2004 a 23/1/2006, com prazo para apresentação da prestação de contas em 24/3/2006. Os repasses efetivos da União totalizaram R$ 66.000,00 (peça 14) .
A prestação de contas e execução física foram analisadas por meio dos documentos constantes nas peças 32, 33, e 35-38.
 O fundamento para a instauração da Tomada de Contas Especial, conforme consignado na matriz de responsabilização elaborada pelo tomador de contas, foi a constatação da seguinte irregularidade: 
'Ausência de funcionalidade do objeto do convênio sem aproveitamento útil da parcela executada e não consecução dos objetivos pactuados.'
Os responsáveis arrolados na fase interna foram devidamente comunicados e, diante da ausência de justificativas suficientes para elidir a irregularidade e da não devolução dos recursos, instaurou-se a tomada de contas especial.
 No relatório (peça 56) , o tomador de contas concluiu que o prejuízo importaria no valor original de R$ 66.000,00, imputando-se a responsabilidade a Associação dos Moradores e Pequenos Produtores Rurais Vale do Japurana, na condição de contratado e Miguel Arcanjo de Jesus, na condição de gestor dos recursos.
 Em 9/6/2020, a Controladoria-Geral da União emitiu o relatório de auditoria (peça 58) , em concordância com o relatório do tomador de contas. O certificado de auditoria e o parecer do dirigente do órgão de controle interno concluíram pela irregularidade das presentes contas (peças 59 e 60) .
 Em 25/6/2020, o ministro responsável pela área atestou haver tomado conhecimento das conclusões contidas no relatório e certificado de auditoria, bem como do parecer conclusivo do dirigente do órgão de controle interno, manifestando-se pela irregularidade das contas, e determinou o encaminhamento do processo ao Tribunal de Contas da União (peça 61) .
ANÁLISE DOS PRESSUPOSTOS DE PROCEDIBILIDADE DA IN/TCU 71/2012
Avaliação de Viabilidade do Exercício do Contraditório e Ampla Defesa
 Verifica-se que houve o transcurso de mais de dez anos desde o fato gerador sem que tenha havido a notificação dos responsáveis pela autoridade administrativa federal competente (art. 6º, inciso II, c/c art. 19 da IN/TCU 71/2012, modificada pela IN/TCU 76/2016) , uma vez que o fato gerador da irregularidade sancionada ocorreu em 19/4/2005, e os responsáveis foram notificados sobre a irregularidade pela autoridade administrativa competente conforme abaixo:
0. Associação dos Moradores e Pequenos Produtores Rurais Vale do Japurana, por meio do edital acostado à peça 51, publicado em 14/10/2019.
0. Miguel Arcanjo de Jesus, por meio do edital acostado à peça 52, publicado em 14/10/2019.
Valor de Constituição da TCE  
 Verifica-se, ainda, que o valor atualizado do débito apurado (sem juros) em 1/1/2017 é de R$ 129.096,00, portanto superior ao limite mínimo de R$ 100.000,00, na forma estabelecida conforme os arts. 6º, inciso I, e 19 da IN/TCU 71/2012, modificada pela IN/TCU 76/2016. 
OUTROS PROCESSOS/DÉBITOS NOS SISTEMAS DO TCU COM OS MESMOS RESPONSÁVEIS
 Informa-se que não foi encontrado débito imputável aos responsáveis em outros processos no Tribunal.
 A tomada de contas especial está, assim, devidamente constituída e em condição de ser instruída.
EXAME TÉCNICO    
Da análise dos documentos presentes nos autos, verifica-se que Associação dos Moradores e Pequenos Produtores Rurais Vale do Japurana (CNPJ: 04.458.805/0001-34) e Miguel Arcanjo de Jesus (CPF: XXX.606.721-XX) eram as pessoas responsáveis pela gestão e execução dos recursos federais recebidos por meio do Convênio CRT/MT/030/2004, registro Siafi 522549, tendo o prazo final para apresentação da prestação de contas expirado em 24/3/2006. 
A partir dessa mesma análise, foi possível constatar a presença de impedimentos para o prosseguimento desta tomada de contas especial.
Como visto no histórico, foi atribuído débito de R$ 66.000,00, valor integral repassado, à Associação dos Moradores e Pequenos Produtores Rurais Vale do Japurana e Miguel Arcanjo de Jesus, tendo em vista a alegada ausência de funcionalidade da parcela executada, com a não consecução dos objetivos pactuados no termo de convênio.  
De início, restou confirmado o transcurso de prazo superior a dez anos entre a data do dano, considerado pelo tomador de contas a data do repasse dos recursos, qual seja, 19/04/2005, e a primeira notificação dos responsáveis, realizada mediante edital de notificação publicado no D.O.U de 14/10/2019, informando acerca da instauração da TCE e da necessidade de apresentar justificativas 'atinentes às irregularidades constatadas na execução do objeto convenial' (peça 51) , ou seja, mais de 14 anos após.
É certo que foi efetivada uma notificação, também por edital, do Sr. Miguel Arcanjo de Jesus, mas foi publicada em 01/12/2015, também mais de 10 anos depois do suposto dano, e não tratava da irregularidade que teria ensejado a quantificação do débito (peça 44) .
Com efeito, o art. 6º, inciso II, da IN TCU nº 71, de 2012, prevê a dispensa da instauração de tomada de contas especial quando 'houver transcorrido prazo superior a dez anos entre a data provável da ocorrência do dano e a primeira notificação dos responsáveis pela autoridade administrativa competente'.
Este mesmo normativo prevê, em seu art. 19, a aplicação das disposições do art. 6º às tomadas de contas especiais ainda pendentes de citação válida, que se encontrem em tramitação nesta Corte, caso desta TCE, sendo pertinente o seu arquivamento, com base no art. 212, do Regimento Interno /TCU.
Além disso, existem outros obstáculos à adequada análise deste processo tais como: os pareceres técnicos que indicam a adequada execução inicial da avença; o não repasse da segunda parcela (e última) por inércia do próprio INCRA, prejudicando o andamento e conclusão do objeto; e a análise do produto técnico apresentado com base em normas técnicas de topografia editadas mais de 10 anos após a aprovação do convênio.
Como visto nos autos, o repasse da 1ª parcela (única repassada) , ocorreu após Relatório Técnico que evidenciou que a empresa contratada para a execução dos serviços de medição e demarcação topográfica do perímetro e da materialização de 308 parcelas rurais e 4 núcleos urbanos, objeto do convênio, estaria mobilizada com 02 equipes topográficas, sendo que uma, 'atuando com estação total' e outra, 'com GPS Topcon L1L2 RTK, em tempo real', com transmissão de dados através de antena via satélite entre o assentamento e o escritório da empresa, com a anexação ao processo administrativo de dados técnicos relativos aos serviços já executados em campo, com vistoria de todos os equipamento topográficos disponibilizados pela empresa, ali descritos (Relatório Técnico datado de 01/12/2005, peça 35) .
Por meio de novo parecer conclusivo solicitado pelo Superintendente do INCRA/MT acerca dos serviços efetivamente executados, o técnico responsável 'reiterou, mais uma vez, que a empresa SCHURING&SCHURING Ltda., recebeu da Convenente (Associação) o valor de R$ 66.000,00 (sessenta e seis mil reais) , devido a Empresa ter realizado a Mobilização e Instalação da mesma no Projeto de Assentamento, onde a mesma efetuou em campo a materialização de todas as parcelas/lotes individuais, de todas as áreas comunitárias (Vilas) , dos currais comunitários, das reservas legais comunitárias e a definição da faixa de domínio das estradas vicinais, com a implantação 'IN LOCO' nessas divisas de Marcos de Concretos modelo padrão INCRA, Plaquetas de Identificação dos mesmos, gastos com técnicos da empresa, tais como Diárias, Combustíveis, Alimentação, Confecção de Marcos de Concretos e outros custos referente aos trabalhos em campo' (grifo no original) .
Ou seja, a empresa teria recebido os recursos referentes à primeira parcela, no valor de R$ 66.000,00, em virtude da execução das primeiras fases do objeto, quais sejam as ações preparatórias e desenvolvimento dos trabalhos de campos - medição e demarcação, com marcos e ponto SAT, restando pendentes os 'Trabalhos de Escritórios: planilhas, plantas, memoriais e relatório' , conforme pode ser conferido no Plano de Trabalho (peça 12) .
 No entanto, referido técnico, propôs a não aprovação/certificação das peças técnicas apresentadas posteriormente pela empresa (planta individual, memorial descritivo e cálculo de área, relativos a 309 parcelas/lotes) uma vez que não estariam de acordo com a 3ª Edição da Norma Técnica de Georreferenciamento de Imóveis Rurais, publicada em 2013, 'não atendendo ao Objeto Pactuado do Convênio, não trazendo benefício algum aos parceleiros', propondo a devolução dos valores pagos (peça 33, p. 2-3) .
Quanto a tais alegações, cabem as seguintes constatações: 
a não entrega dos documentos de forma completa, com lacunas (peça 38) , teria sido consequência do não prosseguimento do convênio e consequente não repasse dos recursos relativos a esta etapa por omissão do próprio INCRA, segundo relatado pelo Tomador de Contas (peça 56, itens 13 a 16 e 18) , conforme transcrição abaixo, prejudicando a conclusão adequada do objeto:
'13. Após a autorização junto ao Banco do Brasil, para a liberação do financeiro à Associação dos Moradores e pequenos Produtores Rurais Vale do Japuranã, pelo então Superintendente a época (Arquivo e-TCE nº 47) o processo administrativo do convénio foi tramitado por diversos setores do lncra, com vistas à elaboração e publicação do Terceiro Termo Aditivo, que teria por objeto assegurar os recursos orçamentários com a devida alocação e empenho dos valores relativo a segunda parcela, no valor de R$ 66.000,00, prevista no termo de ajuste.
14. Impende ressaltar, que o valor a ser repassado referente à segunda parcela chegou a ser empenhado pela administração do órgão concedente, conforme consta da Nota de Empenho n9 ZOOSNEOOOS17, de 15/12/2005 (Arquivo e-TCE nº 17) , no entanto, o que ocorreu foi que os autos do convênio foram enviados, em 03/O1/2006 pela chefia da Administração ao Apoio Administrativo para publicação do Terceiro Termo Aditivo no Diário Oficial da União (DOU) . Inobstante, o processo foi devolvido ao Chefe da Administração, por meio do despacho datado de 05/01/2006 (Arquivo e-TCE nº 47) , para providências no sentido de colher assinaturas dos representantes tanto do concedente como da convenente no referido termo aditivo, tendo em vista a constatação feita pelo signatário do citado despacho, da ausência das firmas no documento em questão. 
15. Somente em 01/08/2006, o processo voltou a ter um novo andamento, ou seja, após o transcurso do lapso temporal de 208 (duzentos e oito) dias, conforme se extrai do despacho proferido pelo então Chefe da Divisão Administrativa (Arquivo e-TCE n' 47) encaminhando o processo ao Núcleo de Convênios, nos termos a seguir: 'Encontra-se o presente nesta Divisão para Publicação do Terceiro Termo Aditivo ao convênio celebrado entre o INCRA e a Associação dos Moradores e Pequenos Produtores Rurais do Vale do Japuranã, desde 05.01.2006. No entanto, face ao lapso de tempo transcorrido e termos assumido esta chefia no mês de abril/2006, e, considerando ainda a greve dos servidores desta Autarquia de maio a julho/Z006, encaminhamos a presente a esse núcleo para reanálise, se for o caso encaminhar o presente aos gerentes do convênio Alberto Carlos S. Wonsoscky, e Hugo Ivo Muller, para as medidas pertinentes.
16.  Nesse contexto, o que se constata é que a vigência do convénio já havia se encerrado em 23/01/2006, ou seja, no interregno entre os dias 05/01/2006 e 01/08/2006, sem que o Terceiro Termo Aditivo tivesse sido aditado e tampouco consumado o repasse da 25 (segunda) parcela, no valor de RS 66.000,00. 
 (...) 
18. Na sequência, merece ser destacada a manifestação da Procuradoria Federal do lncra em Mato Grosso, datada de 02/08/2010, realizada por meio da Informação lncra/SR-13/J/nº 508/2010 (Arquivo e-TCE nº 34) , em que analisou o procedimento adotado no convénio, concluindo pela impossibilidade de perpetuação da avença, mesmo que houvesse interesse de ambas as partes dada a extinção prematura do convénio, cabendo ao Incra promover o levantamento, avaliação e fiscalização do que foi executado até o termo de convênio em 23/01/2006, vez que todos os atos que lhe seriam subsequentes não possuíam amparo legal, cabendo, ainda, ao Superintendente Regional decidir sobre abertura de tomada de contas especial, nos termos do que prescreve a IN/STN/001/1997; e, ainda, sobre abertura de processo disciplinar para apuração de quem deu causa à extinção prematura do convénio;'
26.2. a não pertinência da utilização de uma norma técnica editada em 2013 (3ª Edição da NTGIR) para avaliar produtos cujo parâmetro normativo envolvia expressamente o Manual Técnico de Cartografia Fundiária, conforme Cláusula Décima quinta do termo de convênio (peça 11, p. 7) , e, em especial, a Norma Técnica para Georreferenciamento de Imóveis Rurais, de 19/11/2003, em sua primeira edição, conforme Projeto Básico (peça 10, p.7) .
Ante o exposto, fica claro que os elementos juntados aos autos não são suficientes para a emissão de um parecer conclusivo sobre a existência de débito imputável à convenente, não havendo possibilidade para sua complementação, ante o decurso de mais de 15 anos desde as ocorrências, seja o repasse dos recursos, em 19/04/2005, seja o pagamento à empresa contratada, em 16/12/2005 (peças 29 e 30, p. 12) . 
Desse modo, considera-se pertinente o arquivamento dos autos, ante a ausência dos pressupostos de constituição e de desenvolvimento válido e regular do processo, conforme previsto no art. 212 do Regimento Interno /TCU. 
CONCLUSÃO
 A partir dos elementos constantes nos autos e do exame das ocorrências descritas na seção 'Exame Técnico', foi possível concluir pela necessidade de arquivamento dos presentes autos de tomada de contas especial, ante a ausência dos pressupostos de constituição e de desenvolvimento válido e regular do processo, com fulcro nos arts. 6º, inciso II e 19, caput, da IN/TCU nº 71, de 2012 e do art. 212 do Regimento Interno/TCU.
PROPOSTA DE ENCAMINHAMENTO
 Diante do exposto, submetem-se os autos à consideração superior, propondo:
 o arquivamento dos presentes autos de tomada de contas especial, ante a ausência dos pressupostos de constituição e de desenvolvimento válido e regular do processo, com fulcro nos arts. 6º, inciso II e 19, caput, da IN/TCU nº 71, de 2012 e do art. 212 do Regimento Interno/TCU; e 
 dar ciência do acórdão a ser proferido aos responsáveis e à Fundação Nacional de Saúde."
É o Relatório.

não há

Procurador Rodrigo Medeiros de Lima

TOMADA DE CONTAS ESPECIAL. CONVÊNIO. SERVICOS DE DEMARCAÇÃO TOPOGRÁFICA. AUSÊNCIA DE PRESSUPOSTOS DE CONSTITUIÇÃO E DE DESENVOLVIMENTO VÁLIDO E REGULAR. APLICAÇÃO DO ART. 212 DO REGIMENTO INTERNO DO TCU E DOS ARTS. 6º, II, E 19, CAPUT, DA INSTRUÇÃO NORMATIVA TCU 71/2012. ARQUIVAMENTO DOS AUTOS E ENCERRAMENTO DO PROCESSO, SEM JULGAMENTO DE MÉRITO.

TOMADA DE CONTAS ESPECIAL (TCE)

Este processo trata de tomada de contas especial referente ao Convênio CRT/MT/030/2004, firmado entre o Instituto Nacional de Colonização e Reforma Agrária (Incra) e Associação dos Moradores e Pequenos Produtores Rurais Vale do Japuranã, cujo objeto foi executar serviços de demarcação topográfica de 330 parcelas rurais.
2. O ajuste previa a transferência de R$ 132.000,00 para a convenente, porém apenas R$ 66.000,00 foram repassados em 15/4/2005 (peça 14) . Sua vigência foi de 31/12/2004 a 23/1/2006 e a prestação de contas deveria ser apresentada até 24/3/2006. 
3. A TCE foi instaurada com a justificativa de que não havia funcionalidade da parcela executada do objeto e que seus objetivos não foram alcançados.
4. No entanto, como bem aponta a SecexTCE, há diversas contatações que levam à conclusão de que estes autos devem ser arquivados, com base no art. 212 do Regimento Interno. Listo-as, de forma resumida a seguir:
a)  os R$ 66.000,00 foram transferidos em 15/4/2005 e a notificação dos responsáveis ocorreu 14 anos depois, em 14/10/2019, por meio de edital;
b)  um dos responsáveis foi notificado em 1/12/2015, também por meio de edital, mas por motivo distinto ao que teria gerado o débito indicado pelo tomador das contas;
c)  a Instrução Normativa TCU 71/2012, art. 6º, II, prevê a dispensa da instauração de TCE quando "houver transcorrido prazo superior a dez anos entre a data provável da ocorrência do dano e a primeira notificação dos responsáveis pela autoridade administrativa competente";
d) essa norma estabelece, no art. 19, serem aplicáveis as disposições do art. 6º às TCEs ainda pendentes de citação válida, que estejam em tramitação nesta Corte, caso desta TCE, sendo pertinente o seu arquivamento, com base no art. 212, do Regimento Interno;
e)  há outras questões que impedem a adequada apreciação desta TCE, quais sejam: os pareceres técnicos que indicam a adequada execução inicial da avença; o não repasse da segunda parcela (e última) por inércia do próprio INCRA, prejudicando o andamento e conclusão do objeto; e a análise do produto técnico apresentado com base em normas técnicas de topografia editadas mais de 10 anos após a aprovação do convênio";
5. Diante dessas pertinentes considerações, entendo que, de fato, os presentes autos devem ser arquivados e o processo encerrado, em razão da ausência dos pressupostos de constituição e de desenvolvimento válido e regular.
Ante o exposto, acolhendo a proposta da unidade técnica, ratificada pelo Ministério Público, voto por que seja adotado o acórdão que ora submeto ao Colegiado.
TCU, Sala das Sessões, em 31 de agosto de 2021.
RAIMUNDO CARREIRO 
Relator